ACORDAO-COMPLETO-2559822

ACÓRDÃO 10425/2022 ATA 42/2022 - PRIMEIRA CÂMARA

VISTOS, relatados e discutidos estes autos de recursos de reconsideração interpostos por Lenildo Alves Santana e Luiz Jácome Brandão Neto, ex-prefeitos de Ibicaraí/BA, nas gestões 20132016 e 2017-2020, respectivamente, contra o Acórdão 1146/2021-TCU-Primeira Câmara;
ACORDAM os ministros do Tribunal de Contas da União, reunidos em sessão da 1ª Câmara, diante das razões expostas pelo relator, em:
9.1. conhecer dos recursos de reconsideração, com fundamento nos arts. 32 e 33 da Lei 8.443/1992, para, no mérito, negar-lhes provimento.
9.2. dar ciência desta deliberação aos recorrentes e demais interessados.

Recurso de reconsideração interposto contra decisão que julgou irregulares as contas dos recorrentes, em virtude da omissão no dever de prestar contas dos recursos disponibilizados ao Município de Ibicaraí/BA, no exercício de 2014, objetivando construção de quadra esportiva escolar.

Primeira Câmara

Município de Ibicaraí - BA.

3. Recorrentes: Lenildo Alves Santana (XXX.482.665-XX) e Luiz Jacome Brandao Neto (691.195.70520).

13.1. Ministros presentes: Walton Alencar Rodrigues (Presidente), Benjamin Zymler e Vital do Rêgo (Relator).
13.2. Ministro-Substituto convocado: Weder de Oliveira.
13.3. Ministro-Substituto presente: Augusto Sherman Cavalcanti.

ACORDAO-COMPLETO-2579755

Acórdão 1963/2023 - Primeira Câmara

VITAL DO RÊGO

Ministro Jorge Oliveira.

Adoto como parte do relatório a abaixo transcrita manifestação da Secretaria de Recursos (peça 143) nestes autos, que contou com o aval do corpo diretivo daquela unidade especializada e do Ministério Público junto ao TCU (peças 144 e 145) :
INTRODUÇÃO
Cuidam-se de recursos de reconsideração em processo de tomada de contas especial interportos por Lenildo Alves Santana (peças 100-101 e 141-142) e Luiz Jácome Brandão Neto (peças 121-122) , buscando impugnar o Acórdão 1146/2021-TCU-Primeira Câmara (peça 85) , por meio do qual os responsáveis tiverem suas contas julgadas irregulares, com imputação de débito e multa, em função de omissão no dever de prestar contas dos recursos recebidos por meio do Termo de Compromisso 7964/2014 firmado com o FNDE, objetivando construção de quadra esportiva escolar.
Eis o extrato da decisão recorrida (Acórdão 1146/2021-TCU-Primeira Câmara - peça 85) :
VISTOS, relatados e discutidos estes autos de tomada de contas especial instaurada pelo Fundo Nacional de Desenvolvimento da Educação (FNDE) em nome dos ex-prefeitos Lenildo Alves Santana e Luiz Jacome Brandão Neto em razão da omissão no dever de prestar contas das despesas realizadas por meio do Termo de Compromisso nº 07964/2014 (peça 5) , firmado entre o FNDE e o Município de Ibicaraí/BA.
ACORDAM os Ministros do Tribunal de Contas da União, reunidos em sessão da Primeira Câmara, com fundamento nos arts. 1º, inciso I, 12, § 3º,16, inciso III, alíneas "a", "b" e "c" e § 3º, 19, caput, 23, inciso III, 26, 28, inciso II, e 58, inciso II, da Lei 8.443/1992 c/c com os arts. 1º, inciso I, 202, § 8º, 209, incisos I, II e IV e § 7º, 210, 214, inciso III, e 217, do Regimento Interno do TCU, e ante as razões expostas pelo Relator, em:
9.1. considerar Luiz Jacome Brandão Neto revel para todos os efeitos, dando-se prosseguimento ao processo;
9.2 julgar irregulares as contas de Luiz Jacome Brandão Neto, aplicando-lhe multa no valor de R$ 8.000,00 (oito mil reais) , fixando-lhe o prazo de 15 (quinze) dias, a contar da notificação, para que comprove, perante o Tribunal, o recolhimento da dívida ao Tesouro Nacional, atualizada monetariamente desde a data do presente acórdão até a do efetivo recolhimento, se for paga após o vencimento, na forma da legislação em vigor;
9.3. rejeitar as alegações de defesa de Lenildo Alves Santana;
9.4. julgar irregulares as contas de Lenildo Alves Santana, condenando-o ao pagamento das quantias a seguir especificadas, com a fixação do prazo de quinze dias, a contar do recebimento da notificação, para comprovar, perante o Tribunal, o recolhimento das dívidas aos cofres do FNDE, atualizadas monetariamente e acrescidas dos juros de mora, calculados a partir das datas indicadas, até a data do efetivo recolhimento, na forma prevista na legislação em vigor:
	Data
	Valor (R$) 
	Natureza

	11/4/2014
	102.000,00
	Débito

	11/4/2014
	102.000,00
	Débito

	21/1/2021
	45.830,37
	Crédito

9.5. aplicar a Lenildo Alves Santana multa no valor de R$ 30.000,00 (trinta mil reais) , fixando-lhe o prazo de 15 (quinze) dias, a contar da notificação, para que comprove, perante o Tribunal, o recolhimento da dívida ao Tesouro Nacional, atualizada monetariamente desde a data do presente acórdão até a do efetivo recolhimento, se for paga após o vencimento, na forma da legislação em vigor;
9.6. autorizar, desde logo, a cobrança judicial das dívidas, caso não atendidas as notificações;
9.7. autorizar, se requerido, o pagamento das importâncias devidas em até 36 (trinta e seis) parcelas mensais e consecutivas, fixando o prazo de 15 (quinze) dias, a contar do recebimento da notificação, para que seja comprovado, perante este Tribunal, o recolhimento da primeira parcela, e de 30 (trinta) dias, a contar da parcela anterior, para que seja comprovado o recolhimento das demais parcelas, devendo incidir sobre cada valor mensal os devidos acréscimos legais, na forma prevista na legislação vigente, além de alertar que a falta de comprovação do recolhimento de qualquer parcela importará no vencimento antecipado do saldo devedor;
9.8. fixar o prazo de 15 (quinze) dias, contado a partir da ciência deste acórdão, para que o Município de Ibicaraí/BA:
9.8.1. devolva aos cofres do Fundo Nacional de Desenvolvimento da Educação - FNDE o valor integral dos recursos depositados no fundo de investimentos "S PUBLICO SUPREMO - CNPJS PUBLICO SUPREMO", vinculado à conta corrente n° "15311-7 PM IBICARAI-PAC I", da agência 564-9, do Banco do Brasil, a qual recebeu os recursos Termo de Compromisso nº  07964/2014, incluindo valores porventura existentes em poupança e aplicações financeiras, considerando que o ajuste expirou sem que tenha sido utilizada a totalidade dos recursos, cientificando-se o atual prefeito municipal de que a não devolução dos recursos poderá implicar em responsabilidade solidária na presente tomada de contas especial;
9.8.2. comprove, perante este Tribunal, o cumprimento da medida indicada no subitem anterior;
9.9. determinar ao Banco do Brasil que:
9.9.1. no prazo de 15 (quinze) dias, a contar da ciência deste acórdão, propicie as condições necessárias a assegurar a devolução, pelo Município de Ibicaraí/BA, dos recursos do Termo de Compromisso nº 07964/2014 ao FNDE, conforme indicado no subitem i.1;
9.9.2. caso não haja qualquer iniciativa do gestor a respeito do disposto no subitem anterior, no decorrer do referido prazo, adote as medidas pertinentes com vistas ao recolhimento aos cofres do FNDE do valor integral dos recursos no fundo de investimentos "S PUBLICO SUPREMO - CNPJS PUBLICO SUPREMO", vinculado à conta corrente n° "15311-7 PM IBICARAI-PAC I", da agência 564-9, do Banco do Brasil, a qual recebeu os recursos Termo de Compromisso nº 07964/2014, incluindo valores porventura existentes em poupança e aplicações financeiras, considerando que o ajuste expirou sem que tenha sido utilizada a totalidade dos recursos, e informe a este Tribunal, no prazo de trinta dias, o montante transferido, com o envio das respectivas comprovações;
9.10. enviar cópia deste Acórdão, bem como do Relatório e do Voto que o fundamentam, à Procuradoria da República no Estado da Bahia, para adoção das medidas cabíveis;
9.11. dar ciência deste acórdão ao FNDE, aos responsáveis, ao Município de Ibicaraí/BA e ao Banco do Brasil.
 HISTÓRICO
Na origem, o Fundo Nacional de Desenvolvimento da Educação (FNDE) transferiu ao Município de Ibicaraí/BA recursos públicos federais para construção de quadra escolar (Termo de Compromisso - peça 5) , no valor global de R$ 204.000,00 (duzentos e quatro mil reais) , com prazo final de prestação de contas em 3/9/2017 (peça 27, p. 1) .
Não tendo os responsáveis apresentado as contas da aplicação dos recursos públicos federais, o órgão concedente instaurou processo de tomada de contas especial para análise da não comprovação da boa e regular aplicação dos recursos federais repassados ao Município, em desfavor de Lenildo Alves Santana (Prefeito do Município de Ibicaraí/BA no período de 2013-2016) e Luiz Jácome Brandão Neto (Prefeito do Município de Ibicaraí/BA no período de 2017-2020) .
Após a citação dos responsáveis na fase externa do processo de TCE comprovada por aviso de recebimento (peças 49 e 52) , apenas o ex-prefeito Lenildo Alves Santana compareceu aos autos, requerendo o arquivamento do processo tendo em vista que teria prestado as contas em 14/2/2020 ou o sobrestamento do processo até que o FNDE analisasse elas (peça 61) .
Por fim, os responsáveis tiveram suas contas julgadas irregulares (Acórdão 1146/2021-TCU-Primeira Câmara - peça 85) , decisão contra a qual se insurgem os recorrentes.
EXAME DE ADMISSIBILIDADE
Nenhuma divergência a ser apontada quanto a proposta positiva de admissibilidade contida na peça 102 e acolhida pelo e. Relator Min. Vital do Rêgo (peça 105) , para o conhecimento do recurso de Lenildo Alves Santana, bem quanto a cota ministerial contida na peça 131 e acolhida na decisão da peça 132, pelo conhecimento do recurso de Luiz Jácome Brandão Neto, sem atribuição de efeito suspensivo.
EXAME DE MÉRITO
Delimitação
É objeto do recurso analisar a responsabilidade do prefeito antecessor na aplicação dos recursos e dos deveres de comprovação da boa e regular gestão dos recursos públicos, bem como a responsabilidade do prefeito sucessor na apresentação das contas de aplicação dos recursos públicos federais.
Da responsabilidade do prefeito antecessor relacionada à aplicação dos recursos públicos (Lenildo Alves Santana, peça 100) 
Indica o recorrente a existência de registros fotográficos atestando a execução parcial das obras (peça 101) , tendo o FNDE apresentado novas informações sem a possibilidade de manifestação por parte do recorrente, importando nulidade na condenação em comento.
Afirma ocorrência de enriquecimento sem causa da Administração Pública pela incorreção do parecer emitido pelo FNDE, devendo ser observado o princípio da verdade material, devendo se ponderar a possibilidade de aceitação da manifestação do FNDE sem a prévia manifestação do recorrente.
Indica a incidência do art. 369 do CPC, pleiteando a expedição de determinação ao Município de Ibicaraí a realização de relatórios fotográficos, bem como a vistoria in loco por parte do FNDE para comprovação da execução da obra e da relação causal entre as despesas realizadas e o objeto do convênio.
Análise
De plano, deve ser rechaçado o pedido de reconhecimento de nulidade pela ausência de oportunidade de nova manifestação após os documentos juntados por força da diligência realizada pela Corte de Contas (peças 71-72 e 74-76) , uma vez que a diligência apenas buscava novas informações com relação a prestação de contas intempestiva apresentada pelo próprio recorrente ao Fundo Nacional de Desenvolvimento da Educação.
Note-se, portanto, que os fundamentos jurídicos para o julgamento de irregularidade das contas em relação à omissão na prestação de contas (que somente foram apresentadas em 14/2/2020, após a instauração da fase externa do processo de TCE) , bem como a não comprovação da boa e regular gestão dos recursos públicos já estavam dados desde a citação do responsável, sendo que a diligência realizada apenas buscou qualquer elemento de prova eventualmente favorável ao gestor público, especialmente pelo princípio de busca da verdade material que tem vigência nos processo em curso no TCU.
Assim, inexiste qualquer nulidade a ser sanada no julgamento realizado, uma vez que é no momento da citação do responsável o momento adequado para a comprovação da boa e regular gestão dos recursos públicos, cumprindo ao responsável apresentar a totalidade dos documentos relacionados a aplicação dos recursos (licitações, contratos, notas fiscais, boletins de medição) junto ao Tribunal de Contas da União, após a instauração da fase externa do procedimento.
Note-se ademais que o reconhecimento de eventual nulidade pressupõe a demonstração de prejuízo ao recorrente, nos termos do art. 171 do RI/TCU, pela aplicação do princípio do pas de nullité sans grief. No caso concreto, considerando que as evidências apresentadas pelo FNDE não repercutem de forma favorável ao recorrente, não trazendo qualquer prova da correta aplicação dos recursos, não se mostra justificada a declaração de nulidade do julgado.
Com relação à alusão ao princípio do enriquecimento sem causa, deve ser rememorado que a condenação do responsável possui suporte legal nos arts. 1, I c/c 16, III, "a", "b" e "c" da Lei 8.443/92. Versando sobre o assunto, Bandeira de Mello afirma que: "Enriquecimento sem causa é o incremento do patrimônio de alguém em detrimento do patrimônio de outrem, sem que, para supeditar tal evento, exista uma causa juridicamente idônea". (MELLO, Celso Antônio Bandeira de. Boletim de Licitação e Contratos Administrativos. São Paulo: NDJ, abril de 1998, p. 193) .
In casu, existe causa juridicamente idônea na atuação constitucional da Corte de Contas, cuja competência encontra-se fundamentada nos arts. 70 e seguintes da Constituição Federal de 1988 e na Lei Orgânica do TCU (Lei 8.443/92) , não havendo lesão ao patrimônio do responsável, mas uma ação legitimamente justificável em atenção ao sistema que norteia a fiscalização dos recursos públicos federais.
No que concerne ao pedido de inspeção in loco, diante da existência de robusta documentação capaz e suficiente, por si só, de evidenciar a irregularidade em questão, não faz necessária a realização de nova inspeção pessoal, uma vez que o TCU não é obrigado a deferir diligências inúteis, consoante dispõe o art. 130 do CPC, aplicável subsidiariamente aos processos do TCU, competindo ao responsável articular novas provas contrárias ao acervo probatório.
É bem verdade que o Tribunal tem competência para realizar, ex officio, vistorias, inspeções, auditorias e outras perícias que assegurem eficácia ao controle externo, auxiliando-o na instrução de processos de julgamento de contas. Esses expedientes são instrumentos de fornecimento de provas obtidas por meio de verificações em campo ou de documentos, que permitem ao julgador formar uma convicção da veracidade da matéria que lhe é submetida.
Entretanto, a essa faculdade legal atribuída ao TCU não corresponde um dever de aplicação indiscriminada de todos os expedientes saneadores, sob pena de tornar a ação fiscalizadora ineficiente e ineficaz. É como encaminha a Jurisprudência da Corte, exemplificada no julgamento do Acórdão 871/2010-TCU-Segunda Câmara (Rel. Min. Aroldo Cedraz) , ao afirmar a inviabilidade de acolhimento de requerimento de responsável solicitando a realização de inspeção in loco, pelo TCU, de objeto de convênio.
Não se pode olvidar que o dever de prestar contas é pessoal, não existindo qualquer documentação juntada pelo recorrente no sentido de comprovar a correta aplicação dos recursos, não existindo, portanto, demonstração do nexo de causalidade entre os recursos empregados e os desembolsos realizados na conta do convênio.
Ademais, a exibição de evidências no sentido de execução parcial da obra, por si só, não afasta a imputação do débito, uma vez que, em matéria de Direito Financeiro, o ônus probatório para a comprovação da boa e regular aplicação do dinheiro público, nos termos do art. 70, parágrafo único da Constituição Federal de 1988, art. 93 do Decreto-lei n. 200/67 e do art. 66 do Decreto n. 93.872/86 é do responsável pela gestão, verbis:
É obrigação do ordenador de despesa ressarcir o erário dos prejuízos a que tenha dado causa por ação ou omissão no cumprimento da lei ou das normas do direito financeiro. É responsabilidade pessoal do gestor a comprovação do bom e regular emprego dos valores públicos que, nessa condição, tenha recebido, cabendo-lhe, em consequência, o ônus da prova. (Acórdão 1194/2009-TCU-Primeira Câmaraâmera. Rel. Min. Valmir Campelo. Jurisprudência Selecionada) 
À propósito dos elementos colacionados pelo recorrente quanto a indicação de possível execução da obra (evidências fotográficas - peça 101 e Laudo Técnico particular - peça 142) , a primeira discussão que surge é a impossibilidade de comprovação da boa e regular prestação de contas pela mera exibição de evidências físicas, uma vez que a prestação de contas exige a totalidade da documentação que evidencia o cumprimento dos deveres assumidos na assinatura do termo de compromisso (peça 5) , tais como:
execução das obras segundo os projetos fornecidos pelo órgão concedente;
utilização dos recursos exclusivamente no objeto pactuado;
indicação de responsáveis técnicos pela obra, execução de serviços de terraplenagem, contenções e estruturas de rede por conta da concedente;
execução do restante da obra com recursos próprios;
movimentação dos recursos segundo regras próprias do Direito Financeiro;
realização de licitações para escolha de serviços e fornecedores;
dar ciência ao FNDE sobre a execução da obra e permitir a fiscalização por parte dos órgãos de controle;
inclusão dos recursos no orçamento anual do Município;
prestação de contas dos recursos recebidos.
Ou seja, ainda que hipoteticamente os documentos juntados pelo recorrente pudessem indicar a execução integral da obra pública (e assim não o indicam, por apontarem a execução incompleta da obra) , não haveria um suporte probatório suficiente para o julgamento de regularidade das contas, à mingua da comprovação do nexo de causalidade entre os recursos repassados pela União e a execução da obra indicada, afastando a possibilidade de que a execução tenha sido custeada com recursos do Município, por exemplo.
Ademais, as evidências colacionadas pelo recorrente apenas comprovam a baixa possibilidade de aproveitamento social da obra executada até o presente momento, devendo ser ressaltado que o baixo percentual de execução se aproxima da qualificação como obra imprestável, qual seja, obra cujo resultado parcial não tem qualquer utilidade pública, conforme se destaca do Acórdão 2772/2010-TCU-Segunda Câmara (Rel. Min. Augusto Nardes) , importando o julgamento das contas e a imputação de devolução integral dos recursos.
No mesmo sentido é o julgamento no Acórdão 7148/2015-TCU-Primeira Câmara, Rel. Min. Walton Alencar, ao asseverar que, na execução de convênios, a realização parcial da obra, sem funcionalidade ou benefícios à comunidade, implica prejuízo aos cofres públicos em valor igual ao total repassado, tendo em vista o não alcance da finalidade do ajuste, justificando a imputação do débito pela integralidade dos recursos repassados. 
Da responsabilidade do prefeito sucessor relacionada à apresentação de contas dos recursos (Luiz Jácome Brandão Neto, peça 121) 
Afirma o recorrente que a execução do convênio ocorreu integralmente na gestão do prefeito antecessor, sendo obrigação do ex-prefeito a apresentação de prestação de contas, tendo apresentado as contas de forma intempestiva em 14/2/2020, afastando a ocorrência de dolo na omissão da prestação de contas, pela impossibilidade de prestação de contas sem a devida documentação. Alega a inexistência de ato de transferência de governo, não sendo possível a atribuição de responsabilidade ao prefeito sucessor.
Análise
Em se tratando de alteração do chefe do Poder Executivo Local, tanto o prefeito responsável pela gestão quanto o prefeito sucessor são ambos obrigados ao dever de prestar contas, sendo que apenas o sucessor pode se eximir da obrigação pela invocação de eventual impossibilidade de prestação de contas, especialmente pela comprovação da adoção de medida alternativa ao processo de tomada de contas especial.
Particularmente quanto aos recursos repassados pelo FNDE, o prefeito sucessor tem a obrigação legal de, estando impossibilitado de apresentar as contas de convênio executadas pelo prefeito antecessor, fazer a representação junto ao Ministério Público Federal, nos termos da Resolução/CD/FNDE 69, de 28 de novembro de 2011, verbis:
Art. 31. Quando o município, o estado ou o Distrito Federal não apresentar ou não tiver aprovada a prestação de contas dos recursos financeiros recebidos por motivo de força maior ou caso fortuito deverá apresentar as devidas justificativas, acompanhadas de documentação comprobatória, ao FNDE/MEC.
§ 1º Considera-se caso fortuito, dentre outros, a falta ou a não aprovação, no todo ou em parte, da prestação de contas, por dolo ou culpa do gestor anterior.
§ 2º Na falta de apresentação ou da não aprovação, no todo ou em parte, da prestação de contas por culpa ou dolo do gestor do município, do estado ou do Distrito Federal sucedido, as justificativas a que se refere o caput deste artigo deverão ser obrigatoriamente apresentadas pelo gestor que estiver no exercício do cargo, acompanhadas, necessariamente, de cópia autenticada de Representação protocolada junto ao respectivo órgão do Ministério Público, para adoção das providências cíveis e criminais da sua alçada.
§ 3º É de responsabilidade do gestor sucessor a instrução obrigatória da Representação, nos moldes legais exigidos, a ser protocolizada no Ministério Público com, no mínimo, os seguintes elementos:
qualquer documento disponível referente à transferência dos recursos, inclusive extratos da conta corrente específica do Programa;
relatório das ações empreendidas com os recursos transferidos;
qualificação do ex-gestor, inclusive com o endereço atualizado, se houver; e
documento que comprove a situação atualizada quanto à adimplência do município, do estado ou do Distrito Federal perante o FNDE.
§ 4º A Representação de que trata o § 2º deste artigo dispensa o gestor atual do ente federado de apresentar ao FNDE/MEC as certidões relativas ao prosseguimento da medida adotada.
§ 5º Na hipótese de não serem aceitas ou não serem apresentadas as justificativas de que trata este artigo, o FNDE/MEC instaurará a correspondente Tomada de Contas Especial em desfavor do gestor sucessor, na qualidade de co-responsável pelo dano causado ao erário, quando se tratar de omissão de prestação de contas.
Ainda que não houvesse a determinação explicitada na Resolução do FNDE, não se pode olvidar a incidência do enunciado da Súmula 230 do TCU, uma vez que o prefeito sucessor que não gerenciou recursos de gestão anterior se exime responsabilidade apenas pela adoção de medidas legais visando ao resguardo do patrimônio público, inexistindo qualquer demonstração de medidas administrativas ou judiciais contra o prefeito antecessor, responsável pela gestão dos recursos.
Assim, ao prefeito sucessor é vedada a omissão pura e simples, tendo uma responsabilidade de apresentar as contas do convênio ou, alternativamente, adotar medidas administrativas e judiciais que evidenciem a impossibilidade de prestação das contas, especialmente óbices relacionados ao acesso à documentos da despesa realizada pelo prefeito antecessor.
Não socorre a situação do recorrente a apresentação intempestiva das contas, uma vez as contas foram apresentadas e assinadas pelo prefeito antecessor (peça 61, p. 11) , comprovando a omissão pura e simples do responsável durante todo o período analisado, que não logrou comprovar a adoção de qualquer medida em desfavor do prefeito antecessor.
Também não socorre a situação do recorrente as alegações de não ter movimentado os recursos do convênio, uma vez que a condenação em multa se refere apenas à omissão no dever de prestar contas do prefeito sucessor, que não se afasta pela ausência de gestão dos recursos, em razão do princípio da continuidade administrativa.
Por fim, no que se tange às alegações de ausência de uma transferência de governo organizada pelo prefeito antecessor, tal alegação, além da ausência de provas produzidas pelo recorrente, ainda que fosse comprovada, apenas militaria em desfavor do prefeito sucessor: o prefeito sucessor, ao assumir a gestão e não ter notícia da aplicação dos recursos federais da gestão anterior, tem a obrigação de adotar as medidas administrativas e judiciais em desfavor do prefeito faltoso.
CONCLUSÕES
Inexiste nulidade pela ausência de oportunidade para manifestação sobre documentos juntados pelo FNDE, uma vez que as evidências suficientes para o julgamento de irregularidade das contas já estavam presentes antes da citação do responsável. A diligência realizada apenas buscava novas evidências favoráveis ao responsável na aplicação dos recursos, em atenção ao princípio da verdade material, uma vez que as contas do convênio, após a citação do responsável, devem ser apresentadas junto ao TCU.
Existindo uma causa jurídica idônea para o julgamento de irregularidade das contas, resta afastada a alegação de enriquecimento sem causa, uma vez que a atuação da Corte tem fundamentos na Constituição Federal e na Lei 8.443/92, em função da não comprovação da boa e regular aplicação dos recursos públicos.
Em matéria de vistoria in loco, inexiste obrigação do TCU em deferir diligências inúteis, não havendo impedimento ao recorrente em produzir provas contrárias aos documentos que compõem o acervo probatório, sendo que é do ex-prefeito responsável pela movimentação dos recursos o ônus de comprovar a aplicação dos recursos, não sendo suficiente a apresentação de evidência físicas de execução parcial da obra.
Deve ser considerada obra imprestável aquela que não se destina à uma finalidade pública, sendo que o baixíssimo percentual de execução não permite o julgamento de regularidade das contas, em relação as evidências fotográficas juntadas, bem como o laudo particular elaborado pelo ex-prefeito.
A omissão do prefeito sucessor na adoção de medidas administrativas ou judiciais contra o prefeito antecessor importa a aplicação de penalidade de multa pela omissão pura e simples, com fundamento na legislação que regulamenta a transferência de recursos, bem como a própria Súmula 230 do TCU, não socorrendo o recorrente a alegação de ausência de transferência de governo.
PROPOSTA DE ENCAMINHAMENTO
Deste modo, submete-se à consideração superior a presente análise dos recursos de reconsideração interpostos por Lenildo Alves Santana e Luiz Jácome Brandão Neto, contra o Acórdão 1146/2021-TCU-Primeira Câmara, para propor, com base nos artigos 32 e 33 da Lei 8.443/92, combinados com o art. 285 do RI/TCU, conhecer e negar provimento aos recursos, dando ciência aos recorrentes e às autoridades indicadas no item 9.11 da decisão que vier a ser adotada.
2.	Após a realização de diligência determinada por este relator, nova manifestação foi produzida pela unidade técnica (peça 166) , que contou com o aval do corpo diretivo da unidade e do representante do MPTCU (peças 167 a 169) , a seguir transcrita:
INTRODUÇÃO
Retornam os autos após o cumprimento de comando expedido pelo e. Relator Min. Vital do Rêgo, determinando a realização de diligências ao FNDE com vistas ao saneamento das seguintes questões (peça 146) :
Quais as pendências, divergências ou restrições (de serviços, quantitativas, qualitativas ou técnicas) não apuradas anteriormente e que constituem valores a restituir ao erário, na forma consignada no item 4.2 do Parecer Técnico de Execução Física de Objeto Financiado? (peça 76) ;
Por que a obra foi considerada cancelada e quais as consequências desse registro no Sistema Simec?;
Houve comprovação da execução parcial da obra e, em caso positivo, é possível seu aproveitamento futuro?
Quaisquer outras informações que justifiquem a análise técnica que fundamentou a proposta de impugnação total do montante repassado pelo FNDE.
No intervalo, o recorrente juntou nova petição e documentos (peças 149-157) , buscando a comprovação da aplicação dos recursos federais, tendo o FNDE respondido a diligência requerida nos documentos contidos nas peças 158-162.
Também foram juntados aos autos o Ofício 2021/002378 e documentos correlatos, expedido pelo Banco do Brasil (peça 164-165) , como resposta ao Ofício contido na peça 115, atendendo à determinação 9.9 do v. Acórdão (peça 85) .
DA RESPOSTA DO FNDE E DOS EFEITOS SOBRE A ANÁLISE CONTIDA NA PEÇA 143
Em suma, os subsídios encaminhados pelo FNDE não indicam a realização de inspeção in loco para análise do andamento físico da obra, afirmando o órgão concedente que a responsabilidade de comprovação da execução física seria do convenente, não alterando as conclusões contidas no parecer que antecede, uma vez que o FNDE se cinge à apresentação de documentos que já estavam juntados aos autos.
Ou seja, em não havendo novos elementos comprobatórios apresentados pelo FNDE, reforçam-se as conclusões contidas na instrução da peça 143, no sentido de que "é do ex-prefeito responsável pela movimentação dos recursos o ônus de comprovar a aplicação dos recursos, não sendo suficiente a apresentação de evidências físicas de execução parcial da obra", bem como a qualificação como obra imprestável "aquela que não se destina à uma finalidade pública", segundo o baixo percentual de execução observado.
DOS novos ELEMENTOS JUNTADOS PELO EX-PREFEITO (peças 149-157) 
Desconsiderando o princípio da eventualidade, qual seja, a obrigação do responsável em apresentar, em uma única ocasião, toda matéria de fato e direito, bem como desconsiderando o próprio encerramento da fase de instrução do recurso nos termos Regimentais (art. 160, § 2º do RI/TCU) , passemos a apreciação dos documentos colacionados pelo recorrente.
Aponte-se, de início, a existência de comprovação das seguintes movimentações financeiras à conta do convênio, com a indicação dos beneficiários, documento comprobatório da transferência financeira e boletins de medição:
	Data
	Valor
	Beneficiário
	Localização
	Medição

	09/07/2015
	21.363,87
	Eloyn Construtora
	peça 152, p. 3
	N/D

	06/08/2015
	43.870,62
	Eloyn Construtora
	peça 153, p. 5
	peça 153, p. 7-12

	24/08/2016
	46.470,06
	Atual Construtora
	peça 150, p. 2
	N/D

	14/10/2016
	43.587,91
	Atual Construtora
	peça 155, p. 6
	peça 155, p. 13-17

	11/11/2016
	44.869,59
	Atual Construtora
	peça 157, p. 4
	peça 157, p. 11-26

	13/05/2021
	45.904,48
	União (GRU) 
	peça 151, p. 16
	N/A

Note-se, portanto, que 2 dos pagamentos realizados estão desacompanhados de medições do percentual executado, sendo que os demais boletins de medição que foram utilizados como subsídio para o pagamento das despesas não estão assinados por preposto da Prefeitura responsável pelo acompanhamento da execução da obra (art. 67, da Lei 8.666/93) , tendo o Prefeito determinado pagamentos apenas pela declaração da própria contratada.
Não se pode olvidar que a ausência de fiscalização da obra pública é fato grave e tem uma relação com o resultado observado de obra inacabada, notando-se, por exemplo, que o Laudo apresentado pelo recorrente indica uma área construída de 750,00 m2 (peça 142, p. 1) , conquanto a área contratada segundo os projetos licitados fosse de 980,40 m2 (peça 153, p. 7) , denotando a má aplicação dos recursos públicos federais.
Em termos práticos, um expressivo percentual dos recursos foi utilizado na execução do serviço de estrutura para instalação de cobertura (69% do total da estrutura: peça 142, p. 2) , resultando em uma obra inútil, uma vez que "a realização parcial da obra, sem funcionalidade ou benefícios à comunidade, implica prejuízo aos cofres públicos em valor igual ao total repassado, tendo em vista o não alcance da finalidade do ajuste, justificando a imputação do débito pela integralidade dos recursos repassados".
Causa estranheza que, analisando os boletins de medição juntados pelo recorrente, somente o boletim contido na peça 157, p. 15, indica a execução de 298,07 m2 do item de "Cobertura de aço em arco vão de 30m" (item 7.1) , de um total previsto de 1.114 m2, conquanto o laudo juntado pelo recorrente indique a execução de 768,66 m2 (peça 142, p. 3) , ocorrência que mitiga o valor probatório do laudo pericial juntado pelo recorrente.
Também merece destaque o fato de que o próprio gestor deu causa ao cancelamento do convênio pela inércia na apresentação dos documentos comprobatórios da execução da obra, segundo declarado pelo FNDE, tendo afirmado que "durante o período de vigência do Termo de Compromisso PAC2 7964/2014, não houve comprovação de execução física da quadra escolar, o que motivou o registro da situação de obra cancelada no SIMEC" (peça 158, p. 1) .
Observe-se que a execução financeira demonstrada pelo recorrente está concentrada no período de agosto de 2015 a novembro de 2016, sendo que o cancelamento do convênio ocorreu apenas em julho de 2020, ou seja, o cancelamento adveio apenas da paralisação da obra ocorrida ainda no período final da gestão do prefeito antecessor, não tendo sido comprovada a observância do princípio da continuidade administrativa.
Foi afirmado pelo Prefeito Sucessor a inexistência de "transição entre a gestão do prefeito antecessor (Sr. Lenildo) e o início da gestão do Prefeito Sucessor, o que inviabilizou a prestação de contas do convênio" (peça 121, p. 7) , reforçando a responsabilidade do recorrente pela omissão no dever de prestação de contas que resultou a ocorrência de obra inacabada.
Portanto, a inexistência de boletins de medição completos, a ausência de acompanhamento da obra por preposto da Municipalidade, a baixa eficácia probante do Parecer técnico apresentado pela incompatibilidade com os boletins de medição juntados, a inércia do gestor na demonstração da execução física à época da obras realizadas e a ausência de transição de gestão com a quebra do princípio da continuidade administrativa são elementos que militam em desfavor do recorrente, importando a responsabilidade pela ocorrência de obra parcial sem benefícios à comunidade.
DO CUMPRIMENTO DA DETERMINAÇÃO EXPEDIDA AO BANCO DO BRASIL
Não compete à Secretaria de Recursos analisar se as providências adotadas pelo Banco do Brasil são suficientes para o atendimento da determinação contida no item 9.9 do Acórdão 1146/2021-TCU-Primeira Câmara (peça 85) , embora a transferência voluntária ocorrida em 13/5/2021, demonstrada na peça 151, p. 16, e confirmada pela instituição financeira (peça 165) evidencie a comprovação do cumprimento da obrigação imposta pela Corte.
CONCLUSÃO
Deste modo, submete-se à consideração superior a presente análise dos novos documentos colacionados para, ratificando a instrução contida na peça 143, manter o entendimento de conhecimento e negativa de provimento, segundo a presente análise complementar.
É o relatório.

Harrison Ferreira Leite (OAB/BA 17.719), Jesiana Araújo Prata Coelho Guimaraes (OAB/BA 29.878), Pedro Pablo Oliveira Reis (OAB/BA 51.099) e outros.

Subprocurador-Geral Lucas Rocha Furtado.

RECURSOS DE RECONSIDERAÇÃO EM TOMADA DE CONTAS ESPECIAL. ARGUMENTOS QUE NÃO AFASTAM AS PREMISSAS QUE NORTEARAM O JULGAMENTO A QUO. NEGATIVA DE PROVIMENTO.

TOMADA DE CONTAS ESPECIAL (TCE)

Secretaria de Recursos (Serur).

Por atender aos requisitos de admissibilidade, conheço dos recursos de reconsideração interpostos por Lenildo Alves Santana e Luiz Jácome Brandão Neto, ex-prefeitos de Ibicaraí/BA, nas gestões 2013-2016 e 2017-2020, respectivamente, contra o Acórdão 1146/2021-TCU-Primeira Câmara, por meio do qual este Tribunal julgou irregulares suas contas, com imputação de débito e multa, em função de omissão no dever de prestar contas dos recursos recebidos por meio do Termo de Compromisso 7964/2014, firmado com o FNDE, objetivando construção de quadra esportiva escolar.
O recorrente Lenildo Santana alegou, em síntese, que: (i) existem registros fotográficos que atestam a execução parcial das obras; (ii) o recorrente não foi instado a se manifestar acerca dos novos documentos juntados pelo FNDE, gerando a nulidade do acórdão; (iii) configurado está o enriquecimento sem causa da União; (iv) ocorreu infração ao princípio da verdade material, dada a aceitação da manifestação do FNDE sem a prévia manifestação do recorrente; (v) requer a realização de diligências ao município para apresentação de provas da execução da obra e da relação causal entre as despesas realizadas e o objeto do convênio.
Já o prefeito sucessor Luiz Jácome Neto argumentou que a execução do convênio ocorreu integralmente na gestão do prefeito antecessor, sendo obrigação do ex-prefeito a apresentação de prestação de contas, o que somente se deu de forma intempestiva em 14/2/2020. Não há dolo na omissão da prestação de contas, mas impossibilidade de prestação de contas sem a devida documentação. Alegou a inexistência de ato de transferência de governo, não sendo possível a atribuição de responsabilidade ao prefeito sucessor.
Após analisar as peças recursais, a Secretaria de Recursos (Serur) propôs fosse negado provimento aos recursos interpostos, uma vez que não foram apresentados elementos que pudessem alterar os fundamentos do acórdão recorrido.
O Ministério Público junto ao TCU, neste ato representado pelo Subprocurador-Geral Lucas Rocha Furtado, acompanhou a proposta da unidade técnica.
Feito esse breve histórico, passo ao exame do presente recurso.
II
De início, destaco que as manifestações que me precederam foram proferidas antes da edição da Resolução TCU 344/2022, que passou a regulamentar, no âmbito do TCU, a prescrição para o exercício das pretensões punitiva e de ressarcimento. Em síntese, aquele normativo dispôs que a prescrição, nos processos de controle externo em curso neste Tribunal, observará o disposto na Lei 9.873/1999 e que prescrevem em cinco anos as pretensões punitivas e de ressarcimento, contados dos termos iniciais nele indicados.
Diante disso, passo a analisar a questão prejudicial ao exame de mérito, à luz do referido normativo regulamentar.
A Resolução TCU 344/2022 dispôs, para as situações análogas às discutidas nestes autos, que o prazo de prescrição será contado da data em que as contas deveriam ter sido prestadas, no caso de omissão de prestação de contas (art. 4º, inciso I) .
No caso concreto, entendo não caracterizada a prescrição ressarcitória e punitiva, tendo em vista os seguintes marcos interruptivos, contados a partir da data em que as contas deveriam ter sido prestadas, em 3/9/2017: 
em 21/9/2017, notificação dos ex-prefeitos para envio das contas (peças 7, p. 3 e 9, p. 3) ;
em 26/10/2018, instauração de TCE (peça 1) ;
em 3/12/2109, relatório do tomador de contas (peça 27) ;
em 25/7/2019, relatório do controle interno (peça 28) ;
em 30/7/2019, parecer do controle interno (peça 29) ;
em 18/9/2019, manifestação da unidade técnica (peça 36) ;
em 3/12/2019, notificação de responsável (peça 49) ;
em 4/12/2019, notificação de responsável (peça 52) ;
em 7/7/2020, manifestação da unidade técnica/diligência (peça 68) ;
em 1/11/2020, manifestação da unidade técnica (peça 81) ;
em 2/2/2021, prolação do acórdão condenatório (peça 85) .
Deixo de acolher a preliminar de nulidade do julgamento a quo, pela ausência de notificação do responsável da inclusão de informações aos autos pelo FNDE, em resposta a diligência realizada por este Tribunal. 
A informação constante dos autos dava notícia da apresentação intempestiva da respectiva prestação de contas (14/2/2020) após a inauguração da fase externa desta tomada de contas especial. Tais documentos se encontravam sob análise do órgão concedente, motivo pelo qual houve por bem esta Corte de Contas solicitar ao FNDE que encaminhasse a análise e as conclusões acerca dos documentos apresentados extemporaneamente a título de prestação de contas.
Em relação ao Sr. Lenildo Santana, responsável pela gestão e execução dos recursos federais recebidos, a irregularidade que lhe foi imputada nestes autos foi a não comprovação da regular aplicação dos recursos federais repassados ao município de Ibicaraí/BA, em virtude da ausência da respectiva prestação de contas, conforme notificação que lhe foi encaminhada por intermédio do ofício constante à peça 46.
Em resposta à citação deste Tribunal, o recorrente somente comunicou o encaminhamento dos documentos que comprovariam a regular aplicação dos referidos recursos públicos ao FNDE (peça 62) , motivo pelo qual este Tribunal, na busca pela verdade material, entendeu necessário realizar diligência com vistas a obter informações acerca da análise empreendida por aquela autarquia.
Assim, a diligência realizada pelo Tribunal não objetivou juntar fatos novos dos quais deveria ser o responsável notificado, mas buscou, tão somente, colher as análises efetuadas pelo concedente acerca dos documentos apresentados pelo próprio responsável e que teriam por finalidade afastar a irregularidade a que responde nestes autos.
Deixo de acolher a solicitação do recorrente de produção de prova, mediante a realização de diligência. A jurisprudência deste Tribunal é pacífica no sentido de que as normas que regulam o processo de controle externo não concedem ao responsável a faculdade de solicitar a produção de provas ao TCU, como a realização de diligências. O TCU julga com base nas provas documentais constantes dos autos, reunidas pelos órgãos de controle interno e pela unidade técnica, em confronto com aquelas produzidas e apresentadas pelos responsáveis em suas defesas. Nesse sentido os Acórdão 10498/2021-TCU-Segunda Câmara, 3.535/2015-TCU-2ª Câmara, 3.623/2015-TCU-1ª Câmara, 8.560/2012- TCU-2ª Câmara, dentre outros.
No mérito, concordo com as conclusões da unidade técnica, cuja análise incorporo, desde já, às minhas razões de decidir, e entendo que os argumentos apresentados pelos recorrentes não são aptos a modificar a deliberação recorrida. 
De fato, as manifestações do FNDE deixam transparecer que os documentos apresentados intempestivamente pelo Sr. Lenildo Santana, a título de prestação de contas, não foram suficientes para comprovar a regular aplicação dos recursos envolvidos. 
Na linha da jurisprudência deste Tribunal, as fotografias possuem baixo valor probatório na comprovação da aplicação dos recursos federais descentralizados.
De outra parte, o laudo particular elaborado pelo gestor possui inconsistências evidenciadas pela unidade técnica, que o fragilizam como prova: (i) indica uma área construída de 750,00 m2 (peça 142, p. 1) , conquanto a área contratada segundo os projetos licitados fosse de 980,40 m2 (peça 153, p. 7) ; (ii) nos boletins de medição juntados pelo recorrente, somente o boletim contido na peça 157, p. 15, indica a execução de 298,07 m2 do item de "Cobertura de aço em arco vão de 30m" (item 7.1) , de um total previsto de 1.114 m2, embora o laudo juntado pelo recorrente aponte para a execução de 768,66 m2 (peça 142, p. 3) .
Além disso, a prova produzida pelo recorrente não comprova a integral execução da obra em questão, nem a funcionalidade ou benefícios de uma eventual realização parcial do objeto acordado.
Conforme evidenciado pela unidade técnica, a documentação complementar apresentada pelo recorrente também não trouxe elementos que pudessem infirmar a condenação constante do julgamento a quo.
Com relação ao prefeito sucessor, responsável pela prestação de contas, não há nos autos evidências de que tenha adotado medidas com vistas ao resguardo do patrimônio público, diante da alegada ausência de documentação pertinente para a prestação de contas, conforme exigia a Resolução/CD/FNDE 69/2011 (art. 31) .
Assim, correta a imputação da penalidade de multa ora recorrida, fundada na ausência do cumprimento de seu dever constitucional de prestar contas dos recursos geridos por seu antecessor, ou, na impossibilidade de assim o fazer, de adotar as medidas legais pertinentes.
Não vejo, portanto, motivos para afastar a condenação que foi atribuída aos recorrentes pelo acórdão recorrido.
Por fim, destaco que a informação prestada pelo Banco do Brasil (peça 164) demonstra o cumprimento de determinação contida no item 9.9 do Acórdão 1146/2021-TCU-Primeira Câmara, com a restituição ao FNDE do saldo disponível em aplicação financeira vinculada à conta da avença (peça 165) .
	Ante o exposto, voto pela adoção da minuta de acórdão que ora trago ao exame deste colegiado.
TCU, Sala das Sessões, em 6 de dezembro de 2022.
Ministro VITAL DO RÊGO 
Relator